臺灣高等法院臺南分院刑事判決
上　訴　人
即　被　告　甲○○
選任辯護人　乙○○　律師
上列上訴人因行使偽造貨幣等案件，不服臺灣臺南地方法院93年
度訴字第696號中華民國93年12月7日第一審判決（起訴案號：臺
灣臺南地方法院檢察署93年度營偵字第577號），提起上訴，本
院判決如下：
    主  文
上訴駁回。
    事  實
一、甲○○基於行使偽造通用紙幣及意圖供偽造通用紙幣之犯意
    ，於民國（下同）九十三年四月二十日，在台北縣土城市○
    ○路某處，向友人蔡燕地（另案通緝中），以一比五之價格
    （即一百元之價格購買面額五百元之偽鈔一張）同時購買新
    台幣（下同）五百元面額偽鈔成品十八張、五百元面額偽鈔
    半成品六十七張，並收受防偽線一張。欲以上述偽鈔半成品
    及防偽線偽造五百元面額紙幣，而併同與購入之同面額偽鈔
    成品行使購物詐財及意圖供偽造通用紙幣之用。並於同年五
    月十日上午八時五十分許，尚未著手於偽造行為之前，持上
    開編號AM207891UD號之五百元面額偽鈔成品一張，至台南縣
    鹽水鎮三生里公有市場後門丙○○擺設攤販處，向丙○○購
    買價值六十元之南瓜（俗稱金瓜）二顆（起訴書誤載為一顆
    ），使丙○○陷於錯誤而交付南瓜二顆，並找回四百四十元
    之真正鈔幣予甲○○，嗣於當日上午九時十分許，經上址其
    他攤販曾順安發覺有異報警循線在同鎮○○路二四巷八號前
    查獲，當場扣得甲○○所持有之五百元面額偽鈔成品八張，
    並另於丙○○處扣得上述五百元面額之偽鈔成品一張，丙○
    ○至此始知受騙；再經警取得甲○○之同意至其位於嘉義縣
    義竹鄉新店村新店一四三號之住處搜索，扣得五百元面額偽
    鈔成品九張，及甲○○所購之五百元面額偽鈔半成品六十七
    張及防偽線一張，暨甲○○自有之美工刀一支、刺針一支、
    鐵製尺一支、橡皮墊板一塊，始知上情。
二、案經臺南縣警察局新營分局報請臺灣臺南地方法院檢察署檢
    察官偵查起訴。
    理  由
一、訊據上訴人即被告甲○○矢口否認有何行使偽造紙幣及預備
    偽造紙幣而收受原料等犯行，辯稱：伊是與蔡燕地去買的，
    伊拿錢給蔡燕地，蔡燕地再拿給綽號叫「阿國的」，共買了
    兩萬二千五百元，伊沒有偽造十八張紙幣，原意圖使用，但
    因知行使偽鈔乃違法行為即未使用，防偽線是買來時就附了
    ，九十三年五月十日伊係拿六十元向丙○○購買南瓜二顆，
    警員李柏霖、蔡宗隆查獲當時，伊身上並無丙○○所交付之
    四百四十元，足見伊並無行使偽鈔之犯行；另伊於遭逮捕過
    程中曾遭編號1205號警員（即李柏霖）及在場民眾曾明順毆
    打，警詢中復遭李柏霖毆打，伊所為之自白非出於任意性，
    且警詢中所製作之筆錄，乃李柏霖先製作完成，才命伊配合
    朗讀錄音；偵查中因伊不清楚檢察官所問的問題，因而誤為
    不利於己之陳述，皆不可採云云。
二、經查：
（一）證據能力部分：
    1.被告所辯，其於警詢時遭刑求逼供，且在上開逮捕地點遭
      李柏霖與曾明順分別徒手及持棍毆打其後腦勺及胸部，並
      在警局被警察徒手毆打其後腦勺云云。然其於警詢至羈押
      於看守所距離不到一日之時間，外觀上當可見到明顯之傷
      勢，即使非外觀可見的傷勢，被告亦得於看守所管理人員
      檢查身體，及填寫內外傷紀錄表時提出主張。惟被告於九
      十三年五月十日上午九時十分許遭警逮捕，歷經司法警察
      、檢察官及原審法官之訊問後，均未為此項主張，且於翌
      日（十一日）上午七時許經送臺灣台南看守所執行羈押，
      其於入所時亦自述並無病、無外傷，有臺灣台南看守所新
      收被告收容人內外傷紀錄表一紙在卷可稽（見臺灣台南地
      方法院檢察署93年度營偵字第577號卷第50頁）。並據台
      灣台南看守所戒護管理員陳奕升到庭證稱：上開紀錄表，
      係先詢問收容人有無內外傷，並親自檢查身體，先檢身再
      詢問，檢身的時候，收容人是脫掉衣服僅剩內褲，當初詢
      問被告時，他說沒有內外傷，本件係由伊為被告檢查身體
      並填載紀錄表等語（見原審訴字卷第134至136頁）。被告
      亦坦承該紀錄表內係其所簽名（見原審訴字卷第136、206
      頁），顯見被告入所時，並無內外傷存在。至該收容人內
      外傷紀錄表內「我沒病，無外傷」究係被告填寫或由戒護
      管理員所填寫，並不影響本件事實之認定。而證人即製作
      筆錄之警員李柏霖（臂章1205號）證稱：「（在分駐所的
      過程中，有無任何人打被告？答）沒有。」（見原審訴字
      卷第30、31頁），證人即民眾曾明順亦證稱：「（抓到被
      告時，有無人打他？答）沒有，現場有很多人一起幫忙壓
      ，復無其他積極證據足認被告有遭刑求情事。被告所辯因
      遭刑求而為非任意性自白，洵非可採。
    2.按訊問被告，除有急迫情況且經記明筆錄者外，應全程連
      續錄音；必要時，並應全程連續錄影；又筆錄內所載之被
      告陳述與錄音或錄影之內容不符者，除有急迫情況且經記
      明筆錄而未錄音、錄影之情形外，其不符之部分，不得作
      為證據，刑事訴訟法第一百條之一第一項、第二項分別定
      有明文。同法第一百條之二雖有準用同法第一百條之一第
      一項之規定，即司法警察（官）詢問犯罪嫌疑人，除有急
      迫情況且經記明筆錄者外，亦應全程連續錄音；必要時，
      並應全程連續錄影。然考其立法目的，在於建立詢問筆錄
      之公信力，並擔保詢問程序之合法正當；亦即在於擔保犯
      罪嫌疑人對於詢問之陳述，係出於自由意思及筆錄所載內
      容與其陳述相符。故司法警察（官）詢問犯罪嫌疑人如違
      背上開規定，其所取得之供述筆錄，究竟有無證據能力，
      即應審酌司法警察（官）違背該法定程序之主觀意圖、客
      觀情節、侵害犯罪嫌疑人權益之輕重、對犯罪嫌疑人在訴
      訟上防禦不利益之程度等具體情節認定之。而如犯罪嫌疑
      人之陳述係屬自白，同法第一百五十六條第一項已特別規
      定「被告之自白，非出於強暴、脅迫、利誘、詐欺、違法
      羈押或其他不正之方法，且與事實相符者，得為證據」，
      則被告在警詢之自白如係出於自由意思而非不正之方法，
      且其自白之陳述與事實相符，縱令司法警察（官）對其詢
      問時未經全程連續錄音或錄影，致詢問程序不無瑕疵，仍
      難謂其於警詢自白之筆錄無證據能力（最高法院92年度台
      上字第2874號判決可資參照）。經查原審當庭勘驗警詢錄
      音帶，情形為：一錄音內容與譯文相符；二全長十一分鐘
      左右；三訊問之警員聲音平和；四錄音內容並無打字之聲
      音，詢答迅速流暢（見原審訴字卷第84、85頁）。而筆錄
      記載之製作筆錄起迄時間（十三時二十分至十四時四十分
      ，約一小時二十分鐘）與錄音長度僅十一分鐘顯不相當；
      證人李柏霖亦證稱：「本件是先做完筆錄後，再依照筆錄
      內容詢答錄音。」等語（見原審訴字卷第85頁）。是本件
      製作警詢筆錄之過程並未全程錄音，固堪認定。然被告於
      警詢未曾因刑求而為非任意性之自白，已如上述，復參以
      被告於內勤檢察官訊問時之供述，亦與警詢筆錄之內容相
      同，並再度陳明持偽鈔購買南瓜之事實，且未曾向內勤檢
      察官以在警詢時有遭警刑求為辯各情（見營偵字偵查卷第
      12至13頁），尚難僅以證人李伯霖對被告之詢問未全程連
      續錄音之事實，遽行否定被告警詢自白之證據能力。被告
      嗣後翻異前詞，並於偵查中、原審及本院審理時，否認其
      警詢自白之任意性，為卸責之詞，不足採信。
    3.被告另辯稱其於內勤檢察官中之自白，乃因誤解檢察官訊
      問之問題所為之陳述云云，然原審行羈押訊問時，被告亦
      再次確認其於內勤檢察官訊問時所言實在（見原審聲羈卷
      第9、10頁），所為辯解，尚不可採。
    4.綜上所述，足認被告於警詢時之自白係出於任意性，且於
      偵查中並無因錯誤而誤為不利於己之陳述甚明。
（二）論罪科刑部分：
    1.被告在上揭時地，基於意圖供行使之用及供偽造通用之紙
      幣之犯意，以二萬二千五百元之價格，向其國小同學蔡燕
      地買受五百元面額偽鈔成品十八張、半成品六十七張及防
      偽線一張等物，嗣後並持其中一張五百元面額偽鈔成品向
      丙○○購買南瓜等事實，業據其於警詢、內勤檢察官訊問
      及原審法官羈押訊問時，皆出於自由意思而自白不諱（見
      警卷第1頁至第4頁反面、營偵字偵查卷第12、13頁、原審
      聲羈卷第8頁至第10頁）。
    2.證人丙○○於偵查中及原審審理時均明確證述：司法警察
      蔡宗隆詢問其是否曾有人持偽鈔購買南瓜時，經仔細查看
      始發現確實有五百元面額偽鈔成品一張，該張五百元偽鈔
      編號AM207891UD等語（見營偵字偵查卷第35頁、原審訴字
      卷第145頁、警卷6頁）；經核與證人即即製作筆錄之警員
      蔡宗隆於原審審理時證稱：其於丙○○處發現有五百元面
      額偽鈔成品一張等語相符（見原審訴字卷第139頁）。查
      扣之十八張偽鈔成品中分別有編號AM207890UD、AM207891
      UD、AM207892UD各六張，並無單一號碼之偽鈔，有五百元
      偽鈔成品十八張扣案可稽（並參看台南縣警察局新營分局
      刑事案件移送報告書犯罪事實欄四所載）。足認證人蔡宗
      隆陳述：伊核對證人丙○○處之偽鈔後發現與從被告身上
      找到的八張偽鈔部分號碼相符（見原審訴字卷第139、140
      頁），及證人李伯霖於偵查中證稱：證人蔡宗隆於丙○○
      處所扣得之偽鈔編號為AM207891UD等語（見營偵字偵查卷
      第61頁），堪予採信。是證人丙○○在不知情的情況下所
      收到的偽鈔編號為AM207891 UD，與被告身上扣得之部分
      偽鈔乃號碼相同之偽鈔，應堪認定。從而被告上揭持偽鈔
      購買南瓜之自白，應認與事實相符。
    3.被告經逮捕後，被告身上除了上述偽鈔外尚有其他現金，
      業據證人李伯霖、蔡宗隆於原審審理時證述綦詳（見原審
      訴字卷第83、140頁)，證人丙○○於警局製作筆錄時，並
      領回現金四百四十元，除經證人丙○○結證屬實外（見原
      審訴字卷第146頁)，並有台南縣警察局新營分局贓物認領
      保管收據一紙附卷可證（見警卷第12頁），況且被告於原
      審法官羈押訊問時坦承，其是頭一次買的，賣金瓜的人說
      是假的之後，我就還給他了等語（見原審聲羈卷第10頁）
      ，故被告辯稱其並未行使假鈔向丙○○購買南瓜，經警查
      獲時，其身上亦無四百四十元之現金云云，顯不可採，益
      證被告確有行使偽鈔購買南瓜之行為。
    4.此外，並有五百元面額偽鈔成品十八張、半成品六十七張
      ，及可供偽造紙鈔所用之防偽線一張、美工刀一支、刺針
      一支、鐵製尺一支與橡皮墊板一塊於被告身上、座車及家
      中扣案可佐（並參見卷附搜索扣押筆錄及照片，見警卷第
      8至10、13、17至22頁），經核與被告上揭「收購 (集)五
      百元面額偽鈔成品、半成品及原料」之自白，悉相吻合，
      足見被告自白亦與事實相符。
    5.綜上各節，本件被告收購（集）五百元面額偽鈔成品、半
      成品及防偽線，進而持偽鈔成品價購南瓜等犯行之事證已
      徵明確，其犯行堪以認定，應依法論科。
三、核上訴人即被告甲○○所為，係犯刑法第一百九十六條之行
    使偽造通用紙幣罪、第一百九十九條預備偽造紙幣而收受原
    料罪。公訴意旨認被告之行為，已著手於偽造紙幣之行為，
    然經原審將扣案之五百元面額偽鈔成品十八張及防偽線一張
    線與扣案之防偽線兩者長度明顯不同，故研判五百元面額偽
    鈔成品上之防偽線應非扣案之防偽線所黏貼，有法務部調查
    局93年11月2日調科貳字第09300400310號鑑定通知書一紙在
    卷可稽，是被告收受五百元面額偽鈔半成品及防偽線後，尚
    無法證明已著手於偽造紙幣之行為。公訴意旨認被告之行為
    已著手於偽造紙幣罪，尚有未洽，惟其基本社會事實同一，
    起訴法條，應予變更。被告乃一次向蔡燕地購買五百元面額
    偽鈔成品及半成品與防偽線等物，其一次之購買行為，分別
    該當於刑法第一百九十六條第一項意圖供行使而收集偽造通
    用紙幣罪及第一百九十九條預備偽造紙幣而收受原料罪之構
    成要件，有想像競合犯之關係，屬裁判上一罪，應從一重之
    意圖供行使而收集偽造通用紙幣罪處斷。被告收集偽造紙幣
    後又行使之，收集之低度行為應為行使之高度行為所吸收，
    應只論以行使偽造紙幣罪。行使偽造紙幣行為，在性質上本
    即含有詐欺之成分，不另論詐欺罪名。被告曾因涉嫌行使偽
    造紙幣，經臺灣基隆地方法院檢察署檢察官於九十一年八月
    三十日以九十一年度偵字第一四五三號為不起訴處分書確定
    ，業經本院調卷查證明確，然並無充分證據足認該案之不起
    訴處分存有無效之原因。
四、原審以被告罪證明確，因予適用刑法第一百九十六條第一項
    、第一百九十九條、第五十五條、第二百條，罰金罰鍰提高
    標準條例第一條前段之規定，並審酌被告為年近四十歲之成
    年人，具有適當之判斷推理與自我控制能力（見卷附行政院
    衛生署嘉南療養院司法精神鑑定報告書，原審訴字卷第195
    至199頁)，理應深知行使偽造紙幣對於公共信用及交易安全
    之危害，竟利用傳統市場內對於偽鈔之警覺度不高之弱點，
    行使上述偽鈔，使賺取微薄利潤之菜販遭受損害，惡性非輕
    ，並參酌其犯罪之動機、目的、手段、犯罪後一再飾詞狡辯
    之態度等一切情狀，量處有期徒刑伍年，並敘明扣案之五百
    元面額偽鈔成品十八張，為偽造之通用紙幣；五百元面額偽
    鈔半成品六十七張及防偽線一張乃被告意圖供偽造而收受之
    原料，均應依刑法第二百條之規定，不問屬於犯人與否，宣
    告沒收；另扣案之美工刀一支、刺針一支、鐵製尺一支及橡
    皮墊板一塊，雖可充為供偽造通用紙幣之器械，然並無證據
    證明係被告收受他人所交付之物，而得認為係同法第一百九
    十九條所示之「收受之器械」，自不得依上開規定諭知沒收
    。本院經核原判決認事用法俱無不合，量刑亦稱妥適，被告
    上訴意旨否認犯罪，指摘原判決不當，非有理由，應予駁回
    。
五、據上論斷，應依刑事訴訟法第368條，判決如主文。
本案經檢察官邱克斌到庭執行職務。
中　　華　　民　　國　　94　　年　　4 　　月　　21　　日
　　　　   　　 　刑事第二庭    審判長法　官　葉居正
　　　　　　　　　 　　　　　　 　    法　官　莊俊華
　　　　　　　　　 　 　 　　　 　　　法　官　高明發
以上正本證明與原本無異。
如不服本判決，應於收受本判決後十日內向本院提出上訴書狀。
其未敘述上訴理由者並得於提起上訴後十日內向本院補提理由書
狀（均須按他造當事人之人數附繕本）「切勿逕送上級法院」。
　　　　　　　　　　　　　　　　　　　書記官　陳淑貞
中　　華　　民　　國　　94　　年　　4 　　月　　21　　日
附錄法條：
刑法第196條第1項：
行使偽造、變造之通用貨幣、紙幣、銀行券，或意圖供行使之用
而收集或交付於人者，處三年以上十年以下有期徒刑，得併科五
千元以下罰金。
刑法第199條：
意圖供偽造、變造通用之貨幣、紙幣、銀行券或意圖供減損通用
貨幣分量之用，而製造、交付或收受各項器械、原料者處五年以
下有期徒刑，得併科一千元以下罰金。
